【裁判字號】    90,台上,1329
【裁判日期】    900726
【裁判案由】    給付欠款
【裁判全文】
最高法院民事判決                                九十年度台上字第一三二九號
    上  訴  人  壬 ○ ○
    被 上訴 人  庚 ○ ○
                乙 ○ ○
                丁 ○ ○
                甲○○○
                戊 ○ ○
                黃 世 鎮
                己 ○ ○
                辛 ○ ○
                丙 ○ ○
右當事人間請求給付欠款事件，上訴人對於中華民國八十八年十一月二日台灣高等法
院台中分院第二審判決（八十八年度上字第二○號），提起上訴，本院判決如左：
    主  文
原判決關於命上訴人給付及駁回其上訴，暨該訴訟費用部分廢棄，發回台灣高等法院
台中分院。
    理  由
本件被上訴人主張：兩造原為十二星座餐飲事業有限公司（下稱星座公司）之股東，
於民國八十六年十一月間商議伊等之股權轉讓給上訴人，並於同年月七日由被上訴人
庚○○代表伊等與上訴人簽署讓渡書，當時上訴人告知因其事忙，有關星座公司股權
讓渡事宜將全權委託在場之訴外人趙慧芬處理，嗣趙慧芬代理上訴人於同年月十五日
與伊等簽訂協議書，其中第一條第四款約定轉讓金之第四期款新台幣（下同）一百十
五萬三千九百九十九元，應由上訴人簽發同額八十六年十二月十五日期支票，兌領後
由庚○○代表伊等會同上訴人開立台新國際商業銀行台中分行九個月期如原判決附表
二所示姓名、金額定期存單（下稱系爭定期存單），備供星座公司八十六年十月底以
前如有稅捐機關核定應繳之所得稅之繳納，於八十六年度之營利事業所得稅查定繳清
後，依股東持股比例分配所餘款項。詎料趙慧芬於簽署協議書時依約所交付之第四期
款支票（即第一審共同被告王志強即古色古香商行所簽發付款人為台中市第十一信用
合作社儲蓄部、帳號一九○七－○、票號ＣＭ0000000、面額一百十五萬三千
九百九十九元、發票日八十六年十二月十五日之支票，下稱系爭支票），屆期提示竟
不獲兌付，依上開約定上訴人自應給付一百十五萬三千九百九十九元，以辦理系爭定
期存單，惟經伊等催告拒不履行等情，爰求為判命上訴人給付伊等如原判決附表一（
下稱附表一）第四欄所示之金額並加付法定遲延利息，交庚○○受領，暨會同庚○○
開立系爭定期存單之判決（庚○○請求王志強給付票款一百十五萬三千九百九十九元
及其法定遲延利息，經第一審、原審分別判決王志強部分敗訴後，均未據其提起第二
審或第三審上訴，而告確定）。
上訴人則以：兩造因星座公司經營不善，經股東會協議將全部股份以八百萬元出讓，
但股東個人或部分股東若欲受讓者，售價則降為七百五十萬元，以示優惠。訴外人趙
慧芬為減少五十萬元之價金，乃透過伊以股東之名義買受，故兩造以星座公司股份出
讓與伊係通謀虛偽意思表示，應為無效，而以隱藏趙慧芬與星座公司之股份買賣行為
為有效。又被上訴人將股權移轉，並同意由趙慧芬承受所有債權債務，伊因而脫離債
權債務關係，被上訴人亦不得再向伊請求價款等語，資為抗辯。
原審將第一審所為被上訴人敗訴判決關於渠等請求上訴人給付部分廢棄，改判上訴人
應再給付被上訴人如附表一所示金額及其利息，交被上訴人庚○○受領，暨應會同庚
○○開立系爭定期存單，交訴外人徐永城律師保管；維持第一審所為上訴人敗訴判決
，駁回其上訴，係以：被上訴人訴之聲明原請求上訴人向庚○○為給付，嗣於原審更
正為上訴人應給付予被上訴人，交庚○○收領，係不變更訴訟標的，而就訴之聲明為
補充及更正法律上之陳述，不生訴之變更之問題。查被上訴人如上開主張之事實，業
據渠等提出真正為上訴人及第一審共同被告王志強所不爭執之讓渡書、協議書、支票
及退票理由單等件為憑，自堪信為真實。雖上訴人以前揭情詞抗辯，但為被上訴人所
否認，且證人王法仁於第一審已證述：被上訴人之代表庚○○事前並不知上訴人會將
股權轉讓與訴外人趙慧芬，事後得知上訴人與趙慧芬以此方式獲得七百五十萬元優惠
價格買受股權之情，甚感不悅等語明確，其於原審由上訴人偕同到場再證述：庚○○
簽訂讓渡書時即已知悉股權實由趙慧芬承受一語，顯屬臆測及迴護上訴人，自難採信
。按商場上之交易習慣，以第三人簽發之支票作為支付工具，甚屬普遍，至於交易相
對人是否在支票上背書，亦悉依當事人自由決定，非能據以認被上訴人有以趙慧芬為
實際買受人之共識。況上訴人若無承受股權之意，何以親自簽署讓渡書，而其嗣後將
股權轉讓予趙慧芬，則與本件無涉。且趙慧芬若非事先受上訴人之委任，除盜用或盜
刻外，何有上訴人印章並代理其簽署協議書，並陳稱關於星座公司股權之讓渡，其均
與上訴人接洽，未曾直接與庚○○接洽。因此，本件應係趙慧芬欲承買星座公司之股
權，但為減少五十萬元價金，乃與上訴人協商，由上訴人出面以七百五十萬元受讓被
上訴人之股權，俟上訴人取得股權後，再私下轉讓予趙慧芬甚明。上訴人雖為股權之
買受人，但亦係星座公司之原有股東，自應與其他股東同負義務，同享權利，而依協
議書第一條（第四款）之約定，上訴人應交付被上訴人之第四期款一百十五萬三千九
百九十九元，係備供日後繳納稅捐機關核定星座公司有八十六年十月底以前應繳所得
稅之用，待該所得稅查定繳清後，所餘款項始依股東持股比例分配，故於協議書中約
明應開立以上訴人或其指定人名義之定期存單金額，乃為權義分配之明確而約定，自
不能以此推論被上訴人明知趙慧芬為股權之買受人。上訴人縱無欲為其意思表示所拘
束之意，而表示與其真意不符之意思，然被上訴人係認上訴人較有資力而與之訂約，
即被上訴人縱知由趙慧芬接手，亦只對上訴人為契約，此與通謀虛偽意思表示係指雙
方故意為不符真意之表示不符。故而上訴人以兩造間之契約為通謀虛偽意思表示，應
為無效云云，自不足採。又上訴人抗辯有債之承擔情事，為被上訴人所否認，且上訴
人亦未能舉證以實其說，而交付之系爭支票既已退票，則原有之債即未消滅，是其所
辯因債之承擔而脫離債權債務關係或債已消滅等云，亦不足採。上訴人復辯稱：被上
訴人將星座公司股權轉讓予同為股東之上訴人一人，有違公司法第九十八條強制規定
，依法無效等語，但觀之系爭協議書約定內容，僅約定被上訴人之股權轉讓予上訴人
，而於變更登記時，由被上訴人配合用印將股權讓與上訴人及其指定之人，並無以上
訴人一人為股東向主管機關申辦股東變更登記之約定，且依星座公司設立及變更登記
事項卡，該公司亦已完成股東變更登記，足見上開約定，並未因違反公司法強制規定
而無效，上訴人此部分所辯，並不足採。再者，系爭協議書第一條第四款所謂「乙方
於到期日前得以現金換回或依期兌領票款後」，係指上訴人可於系爭支票到期日前選
擇以同額現金換回該支票，或使支票兌現，且其亦未能舉證證明該支票未兌現即毋須
辦理定期存單，是上訴人抗辯系爭支票未兌現，其毋須會同辦理定期存單云云，要無
可採。又被上訴人否認渠等應負訂約之前所賣出共四十多萬元餐券之給付義務，且系
爭協議書亦未就此約定，該協議書第九條並載明：自八十六年十一月一日以後，星座
公司一切權利義務概與甲方（即被上訴人）無涉，則上訴人謂被上訴人就此應負給付
之義務，亦無可採。綜上所述，被上訴人依系爭協議書請求上訴人給付渠等如附表一
所示金額，及自八十六年十二月十六日起算之法定遲延利息，交庚○○受領；上訴人
應會同庚○○開立系爭定期存單，交付徐永城律師保管，均屬有據，應予准許等詞，
為其判斷之基礎。
    惟查被上訴人請求上訴人給付之股權轉讓金第四期款一百十五萬三千九百九十九
元，兩造於系爭協議書第一條第四款約定：該期款由乙方（即上訴人）簽發同額八十
六年十二月十五日期支票交付甲方（即被上訴人）指定之徐永城律師保管。乙方於到
期日前得以現金換回或依期兌領票款後，由甲方庚○○會同乙方開立系爭定期存單交
付徐永城律師保管……。右開（系爭）定期存單所示款項係備供日後稅捐機關核定星
座公司有八十六年十月底以前應繳之所得稅時，由甲方庚○○會同乙方持稅捐機關繳
稅通知，向徐永城律師取回定期存單，同往銀行將全部定期存單解約，以所得款項繳
納稅款，倘有餘額，再依前述持股比例以甲、乙方（或乙方指定人）名義回存定期存
單，並循上開方式保管及處理。但若星座公司八十六年度之營利事業所得稅查定繳清
後，所餘款項亦應依前述持股比例分配予甲、乙方（或乙方指定人）（見一審卷五頁
）。由此約定內容以觀，星座公司八十六年度之營利事業所得稅如未查定繳清前，庚
○○固得依系爭協議書之約定請求上訴人就股權轉讓金之第四期款會同開立系爭定期
存單，然該公司八十六年度之營利事業所得稅既未查定繳清，則無所謂按持股比例分
配款項之可言，亦即被上訴人尚不得請求上訴人按渠等持股比例給付第四期款；反之
，星座公司八十六年度之營利事業所得稅如已查定繳清，即無開立系爭定期存單供日
後該公司繳稅用之必要，故第四期款於星座公司八十六年度之營利事業所得稅查定繳
清後，縱有餘額，亦屬分配之問題，被上訴人僅得請求上訴人按渠等持股比例給付，
要難認上訴人仍有會同開立系爭定期存單供日後星座公司繳稅用之義務。申言之，庚
○○能否依系爭協議書之約定請求上訴人會同開立系爭定期存單或被上訴人依約請求
上訴人按持股比例給付金額，應視星座公司八十六年度之營利事業所得稅已否查定繳
清而決之，且此二項請求亦不能同時併存。乃原審未遑調查審認澄清星座公司八十六
年度之營利事業所得稅已否查定繳清，遽以前揭理由，除判命上訴人應會同庚○○開
立系爭定期存單外，並命其按附表一給付，交庚○○受領，自屬可議。上訴論旨，指
摘原判決於其不利部分為不當，求予廢棄，非無理由。
據上論結，本件上訴為有理由。依民事訴訟法第四百七十七條第一項、第四百七十八
條第一項，判決如主文。
中      華      民      國     九十     年      七      月    二十六    日
                              最高法院民事第一庭
                                  審判長法官  李  錦  豐
                                        法官  楊  鼎  章
                                        法官  吳  麗  女
                                        法官  劉  延  村
                                        法官  劉  福  聲
      右正本證明與原本無異
                                              書  記  官
中      華      民      國     九十     年      八      月    二十四    日


司法院資訊處製作；財團法人民間司法改革基金會備份。
